【裁判字號】    96,訴,1596
【裁判日期】    980225
【裁判案由】    拆屋還地
【裁判全文】
臺灣桃園地方法院民事判決              96年度訴字第1596號
原      告  祭祀公業李性明公
管  理  人  乙○○
訴訟代理人  盧建宏律師
被      告  甲○○
上列當事人間請求拆屋還地事件，於民國98年2 月11日辯論終結
，本院判決如下：
    主  文
被告甲○○應將坐落桃園縣大溪鎮○○段三六七、三六七之一、
三六八地號土地上，如附圖所示編號Ａ部分，面積四十四平方公
尺之鐵皮屋；如附圖所示編號Ｂ部分，面積一百四十四平方公尺
之封閉鐵皮；如附圖所示編號Ｃ部分，面積一百六十平方公尺之
開放鐵皮；如附圖所示編號Ｅ部分，面積二百八十八平方公尺之
水泥地等之地上物拆除，並將上開坐落桃園縣大溪鎮○○段三六
七土地騰空返還原告；將上開坐落桃園縣大溪鎮○○段三六七之
一、三六八地號土地騰空返還於共有人全體。
被告甲○○應自民國九十六年十月十日起至返還前項土地之日止
，按月給付原告新台幣柒佰貳拾壹元。
原告其餘之訴駁回。
訴訟費用由被告負擔。
本件判決第一項於原告以新台幣貳佰壹拾伍萬貳仟元供擔保後，
得假執行。
    事實與理由
壹、程序方面：
一、按原告於判決確定前，得撤回訴之全部或一部。但被告已為
    本案之言詞辯論者，應得其同意。訴之撤回，被告於期日到
    場，未為同意與否之表示者，自該期日起；其未於期日到場
    或係以書狀撤回者，自前項筆錄或撤回書狀送達之日起，10
    日內未提出異議者，視為同意撤回。民事訴訟法第262 條第
    1 項、第4 項定有明文。本件原告起訴時，原請求被告拆屋
    還地之土地，尚包含坐落桃園縣大溪鎮○○段365 地號土地
    ，嗣於民國97年6 月23日本院行言詞辯論時，以言詞撤回此
    部分之請求，被告已於該期日到場，未為同意與否之表示（
    見本院卷第131 、132 頁），亦未於10內提出異議，視為同
    意撤回，是原告上開訴之一部撤回，即屬合法。又原告起訴
    時，原併列被告丁○○為本件當事人，嗣亦於同上之言詞辯
    論期日，撤回對被告丁○○之起訴，並得被告丁○○之同意
    ，依上規定，亦屬合法。
二、次按，訴狀送達後，原告不得將原訴變更或追加他訴，但擴
    張或減縮應受判決事項之聲明者，不在此限，民事訴訟法第
    255 條第1 項但書第3 款定有明文。本件原告起訴時，就訴
    之聲明第2 項有關相當於租金之不當得利之請求，起算日原
    為95年5 月1 日，嗣於97年10月8 日本院行言詞辯論時，將
    之變更為自起訴狀繕本送達被告翌日起算（見本院卷第178
    頁），核屬減縮應受判決事項之聲明，與上開規定亦無不合
    ，應予准許。
貳、實體方面：
一、本件原告起訴主張：
  (一)坐落桃園縣大溪鎮○○段367 地號土地為伊所有，權利範圍
    為全部，同段367-1 、368 地號土地則為伊與他人共有，伊
    之權利範圍為三分之一（下合稱系爭土地），詎遭訴外人丁○○在系爭土地上搭蓋鐵皮屋工廠，種植地上物及於土地四
    周興建圍牆使用。嗣經伊多次催討，丁○○方於95年3 月15
    日簽立切結書予伊，保證於同年4 月30日前拆遷搬空完畢，
    並將土地回復原狀交還伊，若屆時未拆遷搬空，則鐵皮屋、
    室內器俱、樹木等，視為廢棄物任由伊處置，亦不要求任何
    賠償費、補償費、搬遷費等一切費用。豈知丁○○竟於拆遷
    期限屆至前之95年4 月12日寄發存證信函予伊，略謂：大溪
    鎮○○段367 及367-1 地號土地之耕作權及農作物已於88年
    間轉讓予被告，現況地上物及花木為被告所建所植，必須3
    方一起協商，才能決定是否歸還土地等語，並語帶威脅表示
    如未協商致使發生糾紛與渠無關等語，且私下要求高額之拆
    遷補償費。伊為祭祀公業，為全體派下子孫利益，無法接受
    此無理條件，故於95年4 月24日以存證信函表達嚴正立場，
    要求丁○○依切結書內容履行，於期限內拆遷搬空還地。惟
    被告迄今仍未自動拆除無權占用之地上物，伊基於派下子孫
    利益及管理職責，只得起訴請求返還。
  (二)被告無權占有系爭土地，則伊依不當得利之規定，自得請求
    被告自起訴狀繕本送達翌日起至返還土地日止，被告占用系
    爭土地相當於租金之不當得利。依土地法第97條第1 項、土
    地法施行法第25條、土地法第148 條之規定，應以系爭土地
    申報地價總額年息百分之十為相當租金之不當得利，茲計算
    如下：被告占有系爭土地之土地面積，依桃園縣大溪地政事
    務所複丈成果圖測量為1,497 平方公尺（被告占用系爭土地
    367-1 、368 地號土地面積，未逾伊應有部分三分之一之範
    圍），申報地價為每平方公尺368 元，故每月不當得利即為
    4,591 元（1497×368 ×10/100×1/12＝4591，小數點以下
    四捨五入）。
  (三)綜上，伊為系爭土地之所有權人及共有人，對於被告無權占
    有系爭土地之行為，自得依民法第767 條、第821 條規定，
    請求被告拆除地上物，並返還土地，復依不當得利之法律關
    係，請求被告返還上述之不當得利等語。並聲明：
  1.被告應將系爭土地上，如附圖所示367-1 （A） 部分（面積
    44平方公尺）之鐵皮屋；如附圖所示367 （B） 部分（面積
    84平方公尺）、367-1 （B） 部分（面積60平方公尺）之封
    閉鐵皮；如附圖所示367 （C） 部分（面積96平方公尺）、
    367-1 （C） 部分（面積64平方公尺）之開放鐵皮；如附圖
    所示367-1 （E） 部分（面積109 平方公尺）、368 （E）
    部分（面積179 平方公尺）之水泥地等之地上物（實測面積
    合計為1,497 平方公尺）拆除，並將367 地號土地騰空返還
    原告；367-1 、368 地號土地騰空返還於共有人全體。
  2.被告應自起訴狀繕本送達翌日起至返還土地日止，按月給付
    原告4,591 元。
  3.原告願供擔保請准宣告就上開聲明第1 項部分為假執行。
二、被告則辯以：丁○○於78年1 月25日以40萬元買受系爭土地
    之耕作權，未約定使用期限，其於88年4 月19日自丁○○受
    讓其中之系爭367 、367-1 地號土地之耕作使用權，是其並
    非無權占有。而丁○○之耕作權係受讓於訴外人李宗勳，李
    宗勳之父親為本件祭祀公業管理人，李宗勳因家族分產而取
    得系爭土地之耕作權，僅因沒錢辦理放領登記而將產權留在
    祭祀公業名下，但各房已分好各自使用部分，多年來相安無
    事，是其乃有合法占有權源等語。並聲明：原告之訴駁回。
三、原告主張：系爭367 地號土地為伊所有，系爭367-1 、368
    地號土地則為伊與他人共有，伊之應有部分為三分之一，而
    系爭土地現遭被告占有使用，其占用之範圍如附圖編號A 、
    B 、C 、D 、E 所示，面積合計1,497 平方公尺等，土地上
    之鐵皮屋為被告所搭蓋等之事實，業據提出土地登記第2 類
    謄本為證（見本院卷第10-22 頁），且為被告所不爭執，並
    陳稱：367 地號土地上有建物兩棟，其一是其於90年間蓋的
    ，另一則為原有建物，當初購買使用權時，一併受讓該建物
    之使用權，系爭土地上之水泥亦為其所舖設等語（見本院卷
    第50、51、106 、117 、131 、177 頁），復經本院於97年
    4 月1 日履勘現場，並囑託桃園縣大溪地政事務所人員測量
    ，製有勘驗筆錄及土地複丈成果圖（見本院卷第115-119 頁
    ）在卷可稽，堪信為真正。
四、原告復主張：被告係無權占有系爭土地等語，然為被告所否
    認，並辯以前詞。經查：
  (一)按當事人主張有利於己之事實者，就其事實有舉證之責任，
    民事訴訟法第277 條前段定有明文。又以無權占有為原因，
    請求返還所有物之訴，被告對原告就其物有所有權存在之事
    實無爭執，而僅以非無權占有為抗辯者，原告於被告無權占
    有之事實，無舉證責任。被告應就其取得占有，係有正當權
    源之事實證明之。如不能證明，則應認原告之請求為有理由
    ，最高法院著有92年度台上字第312 號判決意旨可供參考。
    本件系爭土地為原告所有或與他人共有，既為被告所不爭執
    ，僅抗辯其非無權占有使用系爭土地，被告自應就其占有使
    用系爭土地係有正當權源之事實，負舉證責任。
  (二)關於被告辯稱：其係受讓前手丁○○就系爭367 、367-1 地
    號土地之耕作權，而丁○○就系爭土地之耕作權又係受讓於
    李宗勳，李宗勳之父親為祭祀公業管理人，李宗勳因家族分
    產而取得系爭土地之耕作權等語，雖經丁○○於原告尚未撤
    回對渠之起訴前亦為相同之答辯，並提出原告不爭執其形式
    上真正之耕作權讓渡契約書乙件為證（見本院卷第39、40頁
    ），然查，該讓渡書上出讓耕作權之乙方當事人記載為李宗
    勳，並由其代理人丙○○代理簽名，丁○○於仍為被告時亦
    陳稱：係向李宗勳個人購買該耕作權等語明確（見本院卷第
    106 、107 頁），而系爭土地之所有權人或共有人則為原告
    祭祀公業，並非李宗勳，已如前述，李宗勳既以個人名義而
    非原告祭祀公業管理人名義簽署上開讓渡書，原告又否認李
    宗勳有權出讓該耕作權，則自該讓渡書之形式觀之，丁○○
    是否已合法受讓系爭土地之耕作權，已非無疑。次查，依證
    人丙○○到庭具結所為之證述：上述讓渡書係渠代理父親李
    宗勳所簽，因渠父親說自己老了，兒子又不繼承耕作，所以
    就讓渡給別人，渠父親自民國30幾年起就開始在系爭土地耕
    作，因渠之曾祖父有3 兄弟，分配1 塊土地之耕作權，渠之
    曾祖父排行老三，政府實施耕者有其田後，老大、老二耕作
    部分放領歸他們所有，老三耕作部分留起來作祭祀公業，所
    以沒有登記所有權人，但是老大、老二就老三原來耕作部分
    也主張有權利，所以渠祖父就只就剩下部分有權利，而為系
    爭土地之管理人，渠簽讓渡書時有說該土地是公地（祭祀公
    業所有），如果以後祭祀公業要如何處理，丁○○要自己配
    合等語（見本院卷第85-87 頁），雖可認丙○○於主觀上認
    為渠父親因繼承而取得系爭土地之耕作權，而以自己名義將
    系爭土地之耕作權讓渡予丁○○，惟依上開證詞，亦可認定
    丙○○於代理父親李宗勳簽立上開讓渡書時，即明知系爭土
    地係歸原告所有，原即係留作祭祀公業之財產，而未登記渠
    之曾祖父為所有權人，渠之祖父、父親雖有長期耕作系爭土
    地之事實，惟如原告欲收回處理，仍須配合辦理，始有上開
    告知丁○○如原告要處理系爭土地，須配合辦理之證述，準
    此以言，李宗勳並無權利以自己名義將系爭土地之耕作權讓
    與丁○○，堪予認定。被告雖另提出系爭土地35年登記地籍
    謄本、耕地放領分配登記謄本（見本院卷第144-174 頁），
    以證明系爭土地係分給李宗勳父親之三分之一部分，僅因沒
    有錢辦理登記，才沒有將系爭土地之所有權登記於渠名下等
    語。惟查，上開證物充其量僅能證明前揭證人丙○○所述實
    施耕者有其田耕地放領之事實，並無法證明被告此部分所辯
    屬實，且查，被告此部分所辯：李宗勳之先祖係因無資力辦
    理放領登記，才未登記為系爭土地之所有權人云云，亦與前
    揭證人丙○○之證述相違，難認為可採。
  (三)綜上所述，依被告之舉證，不能認定丁○○已合法取得系爭
    土地耕作權之事實，則丁○○既不具備占用系爭土地之合法
    權源，自亦無從將占用系爭土地之合法權源讓予他人，故被
    告辯稱：其係自丁○○受讓系爭土地之耕作權，係有權占用
    系爭土地云云，即無可採。
五、次按，所有人對於無權占有或侵奪其所有物者，得請求返還
    之。對於妨害其所有權者，得請求除去之。有妨害其所有權
    之虞者，得請求防止之。各共有人對於第3 人，得就共有物
    之全部為本於所有權之請求。但回復共有物之請求，僅得為
    共有人全體之利益為之。民法第767 條、第821 條定有明文
    。本件被告既未能證明其就系爭土地有何占有使用之正當權
    源，則原告主張被告於其上搭建鐵皮屋、舖設水泥地等地上
    物係為無權占有等語，自屬可採，原告並依上開規定，請求
    被告拆除上開地上物，及返還占用之系爭367 地號土地予原
    告、返還占用之系爭367-1 、368 地號土地予全體共有人，
    亦屬有據。
六、原告進而主張：被告無權占有系爭土地，原告自得請求被告
    給付無權占有系爭土地所獲得相當於租金之不當得利，即以
    土地申報地價總額年息10% 為相當租金之不當得利等語，亦
    為被告所否認，並以前詞置辯，經查：
  (一)再按，無法律上之原因而受有利益，致他人受損害者，應返
    還其利益，民法第179 條第1 項前段定有明文。又無權占有
    他人土地，可能獲得相當於租金之利益為社會通常之觀念，
    本件被告無權占有系爭土地，已如前述，是原告請求被告返
    還自起訴狀繕本送達被告翌日起算至被告返還系爭土地之日
    止之相當於租金之不當得利，自屬有據。又按，城市地方房
    屋之租金，以不超過土地及其建築物申報總價額年息10% 為
    限。所謂土地總價額，係以法定地價為準，而法定地價係土
    地所有人依土地法規定所申報之地價，在平均地權條例施行
    區域，係指土地所有權人於地政機關舉辦規定地價或重新規
    定地價時之公告申報期間內自行申報之地價，如土地所有權
    人未於公告期間申報地價者，以公告地價80% 為其申報地價
    。亦有土地法第97條第1 項、第148 條、同法施行法第25條
    及平均地權條例第16條可資參照。且基地租金之數額，除以
    基地申報地價為基礎外，尚須斟酌基地之位置，工商業繁榮
    之程度，承租人利用基地之經濟價值及所受利益等項，並與
    鄰地租金相比較，以為決定，並非必達申報總地價年息10%
    最高額，並有最高法院68年度台上字第3071號判例可資參照
    。
  (二)經查，系爭土地之申報地價均為每平方公尺368 元，有上述
    土地登記第2 類謄本在卷可憑，另參照前開土地法規及判例
    意旨，本院斟酌系爭土地坐落於桃園縣大溪鎮，經由武嶺橋
    旁觀音廟及月眉停車場間之小路進入，路寬僅約兩車相會可
    通行，再轉入田間小路而達，系爭土地周圍均為田地，無商
    業活動，亦少人居住等情，有前述之勘驗筆錄在卷可參，審
    酌上開各情，因認原告請求被告給付相當於租金之不當得利
    ，應按其無權占有系爭土地面積之申報總價之年息3%為適當
    。依此計算，原告按月得請求被告給付之金額，就系爭367
    地號土地部分即為393 元（計算式：427 ×368 ×3%÷12＝
    393 ，小數點以下四捨五入，下均同），就系爭367-1 、36
    8 地號土地部分，因原告之應有部分僅三分之一，故其金額
    即為328 元｛計算式：（643 ＋427） ×368 ×3%÷12÷3
    ＝328 ｝，合計原告得請求被告按月給付之金額應為721 元
    （計算式：393 ＋328 ＝721） ，逾此金額之請求，即屬無
    據。
七、從而，原告本於物上請求權、共有及不當得利之法律關係，
    請求被告將坐落系爭土地如附圖所示編號A 、B 、C 、E 部
    分之地上物拆除，並將所占有之系爭367 地號土地騰空返還
    於原告、將所占有之系爭367-1 、368 地號土地騰空返還於
    共有人全體，暨自起訴狀繕本送達之翌日即96年10月10日（
    見本院卷第33頁）起至清償日止，按月給付原告721 元，為
    有理由，應予准許，逾此範圍之請求為無理由，應予駁回。
    又原告陳明願供擔保，聲請就伊於本件訴之聲明第1 項部分
    之訴宣告假執行，核無不合，爰酌定相當擔保金額予以准許
    。
八、本件事證已臻明確，兩造其餘之主張、陳述及所提之證據資
    料，核與判決結果無何影響，爰不一一論述，附此敘明。
九、據上論結，本件原告之訴為一部有理由、一部無理由，依民
    事訴訟法第79條、第390 條第2 項，判決如主文。
中    華    民    國    98    年    2     月    25    日
                  民事第一庭    法  官  范明達
以上正本係照原本作成
如對本判決上訴，須於判決送達後20日內向本院提出上訴狀
中    華    民    國    98    年    2     月    26    日
                                書記官  張豐松


司法院資訊處製作；財團法人民間司法改革基金會備份。
